臺灣高雄地方法院民事判決　　　　　　 95年度重訴字第321號
原　　　告　丁○○
訴訟代理人　吳剛魁律師
複代理人　　涂啟夫律師
被　　　告　戊○○
　　　　　　丙○○
　　　　　　乙○○
　　　　　　甲○○
上列當事人間請求分割共有物事件，本院於民國96年5 月2 日言
詞辯論終結，判決如下：
    主      文
兩造共有坐落高雄縣仁武鄉○○段一一四二地號及一一九三地號
（面積分別為二四四點六四平方公尺及三三六二點六四平方公尺
）之土地准予合併分割。分割方法為：如附圖所示編號Ｂ部分，
面積一八五九點六０平方公尺及如附圖所示編號Ｄ部分，面積二
四四點六四平方公尺，合計二一０四點二四平方公尺，分歸原告
及被告戊○○應有部分各三分之一及三分之二之比例維持共有；
如附圖所示編號Ａ部分，面積一五０三點０四平方公尺分歸被告
丙○○、乙○○、甲○○按應有部分各十五分之七、十五分之七
及十五分之一之比例維持共有。並依附表一、二所示方法為金錢
補償。
訴訟費用由原告丁○○負擔三十六分之七、被告戊○○負擔三十
六分之十四、被告丙○○、乙○○各負擔三十六分之七、被告甲○○負擔三十六分之一。
    事實及理由
一、被告戊○○經合法送達，無正當理由未於言詞辯論期日到場
    ，核無民事訴訟法第386 條所列各款事由，爰依原告之聲請
    ，由其一造辯論而為判決。
二、原告主張：坐落高雄縣仁武鄉○○段1142號，面積244.64平
    方公尺（即附圖所示編號D 部分）及同段1193號，面積3362
    .64 平方公尺之土地（即附圖所示編號A 、B 部分），為兩
    造共有，應有部分均為原告丁○○36分之7 、被告戊○○36
    分之14、被告丙○○36分之7 、被告乙○○36分之7 、被告
    甲○○36分之1 。全體共有人並無訂立不分割契約，且依法
    令亦無不能分割之情事，惟經多次協調仍無法協議分割，為
    促進土地經濟有效利用，爰依法訴請裁判合併分割。至於分
    割方法，因緊鄰1142號土地之同段1143號土地及緊鄰1193號
    土地之同段1195號土地，均係原告單獨所有，故原告主張由
    其與被告戊○○分得如附圖所示編號B 部分面積1859.60 平
    方公尺及編號D 部分土地面積244.64平方公尺，並繼續依原
    應有部分比例保持共有，以促進土地之效用。又原告主張之
    分割方法，因分割後之土地位置相當，故認無相互補償必要
    ，惟若本院認為此分割方法有補償被告等人之必要，則渠等
    願意對之補償。並聲明：（一）如附圖所示編號B 部分，面
    積1859.60 平方公尺及如附圖所示編號D 部分土地244.64平
    方公尺，合計2104.24 平方公尺，由原告及被告戊○○取得
    ，並按應有部分3 分之1 及3 分之2 之比例維持共有。（二
    ）如附圖所示編號A 部分，面積1503.04 平方公尺，由被告
    丙○○、乙○○、甲○○取得。
三、被告戊○○之陳述：伊同意原告主張之分割方法，並願意於
    分割後與原告繼續保持共有。
四、被告丙○○、乙○○、甲○○之陳述：系爭兩筆共有土地均
    係渠等繼承而來，原告與被告戊○○未經渠等同意，即向前
    手共有人購得系爭共有土地，故渠等不願意分割。又若本院
    認本件可裁判分割，則因系爭2 筆共有土地，均係由渠等父
    親持有長達40年，嗣再由渠等繼承取得，且被告丙○○並建
    有房屋在1193號土地上達二十幾年，又在1193號土地種有作
    物，故應由渠等分得1193號土地北側部分及1142號土地全部
    ，並繼續保持共有，分得面積則依渠等三人應有部分比例計
    算。而因渠等不同意原告及被告戊○○與前手共有人間之買
    賣行為，且不同意分割，故渠等不願意負擔委請地政機關繪
    製所主張分割方案之成果圖及鑑定機關依其主張分割方案鑑
    定分割後土地差價之費用，更不願意以金錢補償原告及被告
    戊○○。並聲明：原告之訴駁回。
五、兩造爭執事項：
（一）原告訴請就系爭共有物分割，有無理由？
（二）系爭共有物應如何分割為當？是否應補償其他共有人？
六、對於爭點一：「原告訴請就系爭共有物分割，有無理由？」
    之判斷：
（一）按各共有人，得隨時請求分割共有物。但因物之使用目的
      不能分割或契約訂有不分割之期限者，不在此限，民法第
      823 條第1 項定有明文。
（二）查原告及被告戊○○、丙○○、乙○○、甲○○等人，均
      為高雄縣仁武鄉○○段1142號、1193號土地之共有人，應
      有部分比例分別均為36分之7 、36分之14、36分之7 、36
      分之7 、36分之1 等事實，為兩造所不爭執，且有上開土
      地之登記謄本2 紙在卷可查，應堪信為真實。又兩造間就
      上開2 筆土地，均未定有不分割契約，且在法令上亦無不
      可分割之限制等情事，業據原告陳明在卷，亦堪信為真實
      。
（三）雖被告丙○○、乙○○、甲○○均辯稱：原告未經渠等同
      意即向前手共有人購買系爭土地，因認本件有不可分割之
      情事。惟系爭土地位於澄清湖特定區內，使用分區為第三
      種住宅區，有高雄縣仁武鄉公所土地使用分區證明書在卷
      可查（參見鑑定報告所附資料），足見系爭2 筆土地均無
      不能分割之情事。又兩造並未曾就系爭2 筆土地訂立不分
      割契約之事實，業具原告及被告戊○○陳明，且為被告丙○○、乙○○、甲○○所自承（本院卷第13頁），堪認兩
      造亦未就系爭2 筆土地定有不分割契約。揆諸前揭民法第
      821 條第1 項前段之規定，為消滅物之共有狀態，以利融
      通與增進經濟效益，原告請求分割本件系爭2 筆土地，以
      消滅共有關係，與法自無不合。
七、本院對爭點二：「系爭共有物應如何分割為當？是否應補償
    其他共有人？」之判斷：
（一）按「共有物之分割，依共有人協議之方法行之。分割之方
      法，不能協議決定者，法院得因任何共有人之聲請，命為
      左列之分配：一、以原物分配於各共有人。二、變賣共有
      物，以價金分配於各共有人。原物為分配時，如共有人中
      ，有不能按其應有部分受分配者，得以金錢補償之」，民
      法第824 條定有明文。而法院裁判分割共有物，除應斟酌
      各共有人之利害關係，及共有物之性質外，尚應斟酌共有
      物之價格，倘共有人中有不能按其應有部分受分配，或所
      受分配之不動產其價格不相當時，法院非不得以金錢補償
      之，最高法院57年台上字第2117號判例可資參照。次按我
      國民法關於分割共有物之效力，係採移轉主義，即各共有
      人因分割而成為單獨所有人，係由於彼此相互移轉，讓與
      部分權利所致。此觀民法第825 條之規定旨趣自明。因此
      數筆共有之土地，得予合併分割者，必以該數筆共有土地
      之共有人及其應有部分均相同，且得全體共有人之同意為
      必要，最高法院77年度台上字第2061號判決可資參照。又
      分割共有物雖以消滅共有關係為目的，惟若法院裁判分割
      共有土地時，因該土地內部分土地之使用目的不能分割，
      或部分共有人仍願維持共有關係，法院即得准許部分共有
      人成立新共有關係。又法院裁判分割共有物，應斟酌各共
      有人之意願、利害關係及其分得部分所得利用之價值等情
      形，為適當公平之分割。故共有人各自提出之分割方法，
      縱未就共有土地全部為完整之規畫，法院仍應斟酌其意願
      是否妥適，不能恝置不顧。而若法院採行之分割方案，同
      時有命部分共有人補償他共有人之條件時，因該等補償金
      額與共有物之分割無法分離，均為分割方法之一部分，法
      院自應就補償金額及共有人補償之意願加以審酌。
（二）查系爭2 筆土地之共有人及應有部分，均為原告36分之7
      、被告戊○○36分之14、被告丙○○36分之7 、被告乙○○36分之7 、甲○○36分之1 ，有系爭土地登記謄本2 紙
      在卷可查。且原告及被告戊○○均主張，渠等欲分得如附
      圖所示編號B 部分面積1859.60 平方公尺及編號D 部分面
      積244.64平方公尺，並繼續依原應有部分比例保持共有。
      被告丙○○、乙○○、甲○○亦均主張，渠等欲分得如11
      93號土地北側部分及1142號土地全部，並保持共有，分得
      面積則依渠等三人應有部分比例計算（本院卷第31頁之分
      割方案、本院卷第79頁），足見本件全體共有人均有將系
      爭2 筆土地合併分割之意，且原告、被告戊○○二人與及
      丙○○、乙○○、甲○○三人，亦有分別於分割後繼續維
      持共有之意。是本院於斟酌本件分割方案，自應考量全體
      共有人均同意合併分割，及部分共有人願繼續維持共有之
      上開情形，以最適當之方法加以分割。系爭2 筆土地均於
      澄清湖特定區內，使用分區為第三種住宅區，業如上述。
      而系爭土地附近，屬新興發展地區，附近之公共建設，有
      高科技生產園區、工業研究院南部分院之規劃，且有八卦
      國小及其他學校預定用地，係欲能建立科技研發、生產人
      員之住宅社區，而朝住宅方向發展，一般建設公司興建出
      售之產品，係以透天住宅為主等事實，有鑑定報告在卷可
      佐，且有系爭土地附近之房地銷售廣告招牌在卷可查（參
      見本院勘驗現場照片）。是兩造主張將系爭土地合併分割
      ，本有利於透天店鋪或透天住家之整體規劃，自有利於促
      進土地之經濟利用，應為可採。
（三）又系爭2 筆土地，除臨10公尺寬道路部分土地有被告丙○○所栽種生長位置零散且未結有果實之樹木5 株外，其餘
      均為生有雜草之空地，有本院勘驗筆錄及現場照片在卷可
      查（本院卷第41-46 頁）。雖被告丙○○辯稱：伊在1193
      號土地建有木造房屋。惟經本院會同兩造及地政機關人員
      勘驗現場後，系爭2 筆土地並未建有木造房屋，僅有一木
      造房屋在相鄰之同段1202號土地上，有鑑定圖1 份在卷可
      查，是被告丙○○辯稱其在1193號土地建有木造房屋，尚
      與事實不符，堪認系爭2 筆土地上，除有樹木5 株外，並
      無其他建物或具有高度經濟價值之作物。況被告丙○○亦
      自承，系爭木造一層房屋已二十幾年，平日僅放置農具使
      用，且與本院勘驗結果相符，足知系爭木造房屋價值不高
      。從而，無論任一共有人分得系爭土地之何部分，均無拆
      除或移除具有經濟價值之房屋或農作之疑慮。
（四）本件茲應審酌者，係著重於應由原告及被告戊○○二人或
      由被告丙○○、乙○○、甲○○三人，分得如1142號土地
      全部及1193號北面土地。經查：
  １、本件無論依原告等或被告丙○○等所主張之分割方案，系
      爭如附圖所示編號B 、D 部分土地，因所面臨15公尺道路
      之面寬較寬，故該部分之土地價值顯較如附圖所示編號A
      土地部分較佳，是分得編號B 、D 部分之共有人，即應補
      償其他共有人。而本件原告及被告戊○○二人，固認沒有
      補償其他共有人之必要，惟其等亦陳明若法院認定有補償
      必要，渠等亦有補償意願（本院卷第102 頁））。反之，
      被告丙○○、乙○○、甲○○三人，則均稱無論法院如何
      判決，均堅不願補償其他共有人（本院卷第80頁）。復參
      以本件訴訟進行中，被告丙○○、乙○○、甲○○三人，
      雖經多次曉諭應繳納主張分割方案成果圖之規費及鑑定機
      關依其主張分割方案鑑定分割為A 、B 部分土地後差價之
      費用，惟渠等三人仍不繳納以致無法進行此部分訴訟行為
      之情形，堪認若本院採行之分割方案有補償之必要時，確
      係以原告及被告戊○○二人較有補償他共有人之意願。
  ２、如附圖所示編號D 部分土地，係與同段1143號畸零地相鄰
      ，又如附圖所示編號B 部分土地，則與同段1195號畸零地
      相鄰，是依高雄縣畸零地使用自治條例之第11條之規定，
      若有非與相鄰之唯一土地合併即無法建築時，系爭土地即
      應依該條規定留出合併後達最小建築基地，方得進行開發
      利用，則本院於酌定分割方法時，自應斟酌上開法令限制
      ，以考量土地之最大效用。而與系爭土地相鄰之同段1143
      號、1195號畸零地，均係原告單獨所有，有原告提出之土
      地登記謄本2 份在卷可查，且為被告等人所不否認，應堪
      信為真實。是原告以其所有之1143號及1195號畸零地與如
      附圖所示編號D 部分土地及如附圖所示編號B 部分土地分
      別相鄰為由，主張應由其分得如附圖所示編號B 、D 部分
      土地，確有減少畸零地無法完善利用之情形，而得促進附
      連土地之經濟利用。
  ３、從而，本院審酌系爭土地之使用分區、現狀、整體利用之
      效益，及共有人分割之意願及利益與發展可能性，認以原
      告主張由其與被告葉耀德分得如附圖所示編號B 部分面積
      1859.60 平方公尺及編號D 部分土地面積244.64平方公尺
      ，並繼續依原應有部分比例保持共有，較符合共有物之經
      濟效用及共有人分割方案之意願，應較為可採。
  ４、又按共有物之原物分割，依民法第825 條規定觀之，係各
      共有人就存在於共有物全部之應有部分互相移轉，使各共
      有人取得各自分得部分之單獨所有權。故原物分割而應以
      金錢為補償者，倘分得價值較高及分得價值較低之共有人
      均為多數時，該每一分得價值較高之共有人即應就其補償
      金額對於分得價值較低之共有人全體為補償，並依各該短
      少部分之比例，定其給付金額，方符共有物原物分割為共
      有物應有部分互相移轉之本旨，最高法院85年台上字第26
      76號判例可資參照。查原告雖以依其分割方案為分割後，
      原告及被告葉耀德所分得之共有物面積，並未超過其應有
      部分之比例，且分割後之土地相鄰，因認價格差異不大，
      而認無補償之必要。惟如附圖所示編號B 、D 部分土地，
      所面臨15公尺已開通計畫道路之面寬較寬，編號A 部分所
      面臨之15公尺已開通計畫道路較狹，且南面所面臨4 公尺
      既成巷道，故編號B 、D 部分之土地價值應較編號A 部分
      土地為高。又以原告主張之分割方法為基礎，經比較附近
      相類似房地之買賣價格（編號A 部分土地以興建透天住家
      為推估，編號B 、D 部分土地以興建透天店鋪為推估）、
      坐落區域因素（兩部分土地相近，均屬澄清湖特定區，差
      異較小）、土地個別因素（編號A 部分土地臨路面寬較小
      、形狀較為不則，利用方式較受限制；編號B 、D 部分土
      地與2 筆畸零地相鄰，需保留之畸零地保留地較多），確
      以編號B 、D 部分土地之價格較高，評估單價為A 部分土
      地每坪為80,000元，編號B 、D 部分土地每坪為90,000元
      ，兩部分之土地差額應為20,914,100元，是本件原告及被
      告葉耀德既分得價值較高之編號B 、D 部分土地，則渠等
      自有補償被告丙○○、乙○○、甲○○三人之必要。復依
      分得編號B 、D 部分土地之共有人即原告及被告戊○○之
      應有部分比例，及分得之面積大小與利用價值，認本件經
      歐亞不動產估價師聯合事故所評估分得編號B 、D 部分土
      地之共有人，應補償之金額總數為2,651,942 元，尚屬可
      採，並依各該短少部分之比例，就每一分得價值較高之共
      有人對分得價值較低之共有人全體為補償，訂原告及被告
      戊○○應分別補償被告丙○○、乙○○及甲○○之金額如
      附表一、二所示。
八、綜上所述，本件原告本於共有物分割請求權，請求分割系爭
    共有物，應屬可採，為有理由，本院爰依裁判分割共有物所
    應注意之上開原則，分割為如主文第一項所示。
九、又本件係因分割共有物而涉訟，被告之行為尚認係按當時之
    訴訟程度為伸張或防禦權利所必要，故勝訴之原告亦應負擔
    一部分訴訟費用，且依公平原則，故訴訟費用仍應依各共有
    人應有部分之比例定之為宜，爰酌定各該共有人應負擔之訴
    訟費用如主文第二項所示。
十、據上論結，本件原告之訴為有理由，依民事訴訟法第385 條
    第1 項前段、第85條第1 項但書、第80條之1 ，判決如主文
    。
中　　華　　民　　國　　96　　年　　5 　　月　　16　　日
                   民事第七庭  審判長法　官　林玉心
                                     法  官  柯盛益
                                     法  官  林勇如
正本係照原本作成。
如不服本判決，應於送達後20日內，向本院提出上訴狀並表明上
訴理由，如於本判決宣示後送達前提起上訴者，應於判決送達後
10日內補提上訴理由書（須附繕本）。
中　　華　　民　　國　　96　　年　　5 　　月　　16　　日
                                     書記官　吳韻芳
附表一：
┌───┬─────┬───────┬───────┬──────┐
│編號  │應補償人  │ 應受補償人   │補償金額（新台│備註        │
│      │          │              │幣）          │            │
├───┼─────┼───────┼───────┼──────┤
│一    │丁○○    │丙○○        │肆拾壹萬貳仟伍│            │
│      │          │              │佰貳拾肆元    │            │
├───┼─────┼───────┼───────┼──────┤
│二    │同上      │乙○○        │肆拾壹萬貳仟伍│            │
│      │          │              │佰貳拾肆元    │            │
├───┼─────┼───────┼───────┼──────┤
│三    │同上      │甲○○        │伍萬捌仟玖佰│            │
│      │          │              │拾貳元        │            │
└───┴─────┴───────┴───────┴──────┘
附表二：
┌───┬─────┬───────┬───────┬──────┐
│編號  │應補償人  │ 應受補償人   │補償金額（新台│備註        │
│      │          │              │幣）          │            │
├───┼─────┼───────┼───────┼──────┤
│一    │葉耀德    │丙○○        │捌拾貳萬伍仟零│            │
│      │          │              │肆拾捌元      │            │
├───┼─────┼───────┼───────┼──────┤
│二    │同上      │乙○○        │捌拾貳萬伍仟零│            │
│      │          │              │肆拾捌元      │            │
├───┼─────┼───────┼───────┼──────┤
│三    │同上      │甲○○        │壹拾壹萬柒仟捌│            │
│      │          │              │佰陸拾伍元    │            │
└───┴─────┴───────┴───────┴──────┘
